【裁判字號】    95,上易,342
【裁判日期】    950623
【裁判案由】    詐欺等
【裁判全文】
臺灣高等法院臺中分院刑事判決
上  訴  人  臺灣苗栗地方法院檢察署檢察官
上  訴  人
即  被  告  丑○○
            丙○○
            丁○○
共      同
選任辯護人  吳天富  律師
上  訴  人
即  被  告  庚○○
                      10號10樓
            癸○○
            己○○
            戊○○
            壬○○
            乙○○
上列六人共同
選任辯護人  林春祥  律師
上  訴  人
即  被  告  辛○○  女  民國○○年○月○日生
                    身分證統一編號：Ｚ000000000號
            申○○  男  民國○○年○○月○○日生
                    身分證統一編號：Ｚ000000000號
            未○○  男  民國○○年○○月○○日生
                    身分證統一編號：Ｚ000000000號
上列三人共同
選任辯護人  李添興  律師
            黃鼎鈞  律師
上列上訴人因被告等詐欺等案件，不服臺灣苗栗地方法院中華民
國94年10月20日、94年12月30日第一審判決（民國93年度易字第
172號，起訴案號：臺灣苗栗地方法院檢察署民國92年度偵字第2
436號），提起上訴，本院判決如下：
    主  文
原判決撤銷。
丑○○、丙○○共同意圖為自己不法之所有，以詐術使人將本人
之物交付，未遂，累犯，各處有期徒刑捌月。
丁○○、庚○○、癸○○、戊○○、乙○○、己○○、壬○○、
辛○○、申○○共同意圖為自己不法之所有，以詐術使人將本人
之物交付，未遂，各處有期徒刑陸月，如易科罰金，均以佰元
折算壹日。
未○○意圖為自己不法之所有，以詐術使人將本人之物交付，未
遂，處有期徒刑陸月，如易科罰金，以佰元折算壹日。
    事    實
壹、前科犯行
    丑○○、丙○○均曾於民國88年間因贓物案件，經原審法院
    以88年易字第618號判決判處有期徒刑4月確定，於89年1月2
    0日易科罰金執行完畢。
貳、關於背景事實
    丑○○、丙○○、丁○○、庚○○、己○○、壬○○、申○○、未○○（下稱各養殖業主）均是西濱公路WH33-3標新闢
    工程123k+770-125 k+430段用地（下稱本工程用地）範圍內
    水產物養殖戶。其中：
一、丑○○、丙○○、丁○○三人係基於合夥關係，由三人共同
    出資經營。申○○則與其妻辛○○共同管理養殖。
二、庚○○另委託癸○○負責上述水產物養殖管理事宜。
三、己○○另委託戊○○負責上述水產物養殖管理事宜。
四、壬○○另以每月新台幣（下同）25000元之薪資雇用其岳父
    乙○○負責水產物管理事宜。
參、丑○○、丙○○、丁○○、申○○、辛○○、未○○六人於
    會估時詐欺未遂部分：
一、交通部公路總局西部濱海公路中區工程處（下稱中工處）為
    辦理補償上述用地內的水產養殖戶，以利順利施工，乃委託
    苗栗縣政府進行上述養殖戶的水產物查估。苗栗縣政府因此
    指派其農業局漁業課課員寅○○會同行政院農業委員會水產
    試驗所鹿港分所人員午○○前往現場查估。
二、丑○○、丙○○、丁○○3人為不實提高查估數量，增加補
    償救濟金額，竟共同意圖為自己不法之所有，基於犯意聯絡
    ，於91年3月7日寅○○、午○○查估前之某時，由丑○○、
    丙○○、丁○○推由其中1人或2人，或3人均分工合作，以
    不詳方法取得已經得病、活動力不佳、無法自行游離的斑節
    蝦若干，再以人為方式，將其放置測試傘網內，以此詐術，
    欲使查估人員寅○○、午○○陷於錯誤，誤信測試傘網內均
    為正常自行游入測試傘網之斑節蝦，藉以換算較高之不實查
    估養殖數量，並進而獲中工處交付較高之補償救濟金。所幸
    午○○詳加檢視時，發現：丑○○、丙○○、丁○○3 人測
    試傘網內之斑節蝦，在測試傘網內活動力明顯異常，大部分
    蝦子腸中無內容物，放回原池時無法正常游離，部分蝦子甚
    或腹面朝上泳肢不動直直沉降等異常情形，要求再次採樣，
    又遭拒絕，因而於會估報告中做成「池塘中放養之水生物種
    別與密度實無法估算」之結論，丑○○、丙○○、丁○○所
    施用之上述詐術，因此未能得逞而未遂。
三、為不實提高查估數量，增加補償救濟金額，申○○與未○○
    竟分別意圖為自己不法之所有，基於詐欺的犯意，其中申○○並與辛○○互有犯意聯絡，推由其中一人，或分工合作，
    於91年3月7日寅○○、午○○查估前之某時，分別以不詳方
    法取得已經得病、活動力不佳、無法自行游離的斑節蝦若干
    ，再以人為方式，將其放置測試傘網內，以此詐術，欲使查
    估人員寅○○、午○○陷於錯誤，誤信測試傘網內均為正常
    自行游入測試傘網之斑節蝦，藉以換算較高之不實查估養殖
    數量，並進而獲中工處交付較高之補償救濟金。所幸午○○
    詳加檢視時，分別發現：申○○測試傘網內之斑節蝦，在測
    試傘網內活動力弱，腸內無內容物呈透明狀，部分體表顏色
    蒼白，取三尾放於試樣瓶中後，其餘即刻放回池中，然蝦子
    多數無法正常游開；未○○測試傘網內之斑節蝦，在測試傘
    網內活動力弱，腸內無內容物呈透明狀，部分蝦子體表顏色
    蒼白，放回原池時無法正常游離，甚或腹面朝上泳肢不動直
    直沉降等異常情形，要求再次採樣，又遭拒絕，因而於會估
    報告中做成「池塘中放養之水生物種別與密度實無法估算」
    之結論，申○○（與辛○○）、未○○所施用之上述詐術，
    因此未能得逞而未遂。
肆、不實資料申報詐欺未遂部分
一、中工處為順利完成上述補償事宜，之後乃經不知情之立法委
    員劉政鴻於91年8 月22日居間主持說明會，會中達成結論由
    養殖業主填具養殖蝦數量、種類等切結書資料，由庚○○負
    責收集交劉政鴻後，轉請苗栗縣政府研處，由苗栗縣政府根
    據檢送資料，研判養殖密度及種類，以便中工處發放補償救
    濟金。
二、各養殖業主及癸○○、戊○○、乙○○均明知其等養殖池內
    ，養殖斑節蝦的密度並未達每公頃8000公斤的產量，竟分別
    提出不實之巳○○（另由原審法院依簡易判決處刑程序審結
    ）業務上作成、登載不實之飼料估價單（實際上用以為飼料
    買賣證明之用）及切結書等資料，經立法委員劉政鴻服務處
    不知情之承辦人李元港於91年9月20日、91年11月25日接續
    二度提出於苗栗縣政府而行使（第一次提出後，因故遭退回
    ，而再送第二次），足以生損害於苗栗縣政府承辦人員依此
    單據研判養殖密度之正確性。並以此詐術，欲使苗栗縣政府
    承辦人員陷於錯誤，誤信上述估價單上之買賣數量即為養殖
    時正確之飼料使用量，藉以換算較高之不實養殖密度，並進
    而獲得中工處交付較高之補償救濟金。惟最後因檢調單位介
    入調查，苗栗縣政府因而未就上述資料審查研處，連帶中工
    處亦無法發放補償救濟金，施用之上述詐術，也因此無法得
    逞而未遂。其等取得不實估價單及製作不實切結書提出之詳
    細經過情形如下：
（一）丑○○、丙○○、丁○○承續上述共同犯意，接續上述犯
      行而由丑○○、丙○○向以從事水產飼料販售為業務之巳
      ○○請求按照每公頃8000公斤生產密度所需之飼料推算，
      開立不實估價單，巳○○亦應允開立，而與丑○○、丙○○、丁○○就該開立不實估價單及之後行使該不實估價單
      而施用詐術之行為均互有犯意聯絡（起訴書誤認僅有幫助
      詐欺，以下均同），巳○○因此便將不實販售數量登載於
      其業務上所作成之估價單文書（其上並有「付現」、「付
      清」、「完」等字樣之記載，實為具有收據作用之買賣事
      實憑證）共計多張，足以生損害於該文書作為飼料買賣事
      實憑證之信用性。丑○○、丙○○取得上述內容不實之估
      價單後，並均由丑○○代為書寫與實際內容不符之切結書
      ：丑○○、丙○○兩人同一張切結書、丁○○另一張切結
      書，其上均記載：「相關證明文件如附件」、「以上證明
      全屬事實，如有不實及欺瞞，願負一切法律責任」等語，
      再由各該名義人自行蓋章用印後，即將不實估價單文書與
      切結書一起提出。
（二）庚○○與癸○○共同意圖為自己不法之所有，基於犯意之
      聯絡，由癸○○向巳○○請求依照上述丑○○之模式，開
      立不實估價單，巳○○亦應允開立，而與庚○○、癸○○
      就該開立不實估價單及之後行使該不實估價單而施用詐術
      之行為均互有犯意聯絡，巳○○因此便將不實販售數量登
      載於其業務上所作成之估價單文書（實際上用以作為購買
      飼料之證明文書）共計多張，足以生損害於該文書作為飼
      料買賣事實證明之信用性。癸○○取得上述內容不實之估
      價單後，即輾轉經由有犯意聯絡之乙○○、胡素雲（由原
      審法院另依簡易判決處刑程序終結）辦理，由乙○○聯繫
      指示胡素雲以庚○○名義代為書寫與實際內容不符之切結
      書，其上記載：「七、相關證明文件」、「以上證明全屬
      事實，如有不實及欺瞞，願負一切法律責任」、「備註：
      蝦子收成約15000公斤」等語，再經由不知情之庚○○配
      偶林易阿燕於其上蓋用庚○○印章後，連同上述不實之估
      價單文書一起提出。
（三）己○○與戊○○共同意圖為自己不法之所有，基於犯意之
      聯絡，由己○○指示同有犯意聯絡之會計胡素雲以電話聯
      絡巳○○，再由有犯意聯絡之乙○○至現場，均請求巳○○依照丑○○之模式，開立不實之估價單。巳○○竟應允
      開立不實估價單，而與己○○、戊○○就該開立不實估價
      單及之後行使該不實估價單而施用詐術之行為均互有犯意
      聯絡，巳○○因此便將不實販售數量登載於其業務上所作
      成之估價單文書（實際上用以作為購買飼料之證明文書）
      共計多張，足以生損害於該文書作為飼料買賣事實證明之
      信用性。巳○○開立完畢後，即交給乙○○轉交胡素雲保
      管。其後戊○○透過乙○○指示胡素雲以己○○名義代為
      書寫與實際內容不符之切結書，其上記載：「七、相關證
      明文件」、「以上證明全屬事實，如有不實及欺瞞，願負
      一切法律責任」、「備註：收成約32000公斤」等語，再
      於其上蓋章用印後，連同上述不實之估價單一起提出。
（四）壬○○與乙○○共同意圖為自己不法之所有，基於犯意之
      聯絡，由乙○○向巳○○請求依照上述丑○○之模式，開
      立不實估價單，巳○○亦應允開立，而與乙○○、壬○○
      就該開立不實估價單及之後行使該不實估價單而施用詐術
      之行為均互有犯意聯絡，巳○○因此便將不實販售數量登
      載於其業務上所作成之估價單文書（實際上用以作為購買
      飼料之證明文書）共計多張，足以生損害於該文書作為飼
      料買賣事實證明之信用性。乙○○取得上述內容不實之估
      價單後，即指示有犯意聯絡之胡素雲以壬○○名義代為書
      寫與實際內容不符之切結書，其上記載：「七、相關證明
      文件」、「以上證明全屬事實，如有不實及欺瞞，願負一
      切法律責任」、「備註：蝦子收成約15000公斤」等語，
      連同上述不實之估價單一起提出。
（五）申○○仍與辛○○承續原先的犯意聯絡，由辛○○向以從
      事水產飼料販售為業務之巳○○（由原審法院另行審結）
      請求開立較實際販售數量多出600多包之不實估價單，巳
      ○○亦應允開立，而與申○○、辛○○就開立不實估價單
      及之後行使該不實估價單而施用詐術之行為均互有犯意聯
      絡，巳○○因此便將多出實際販售數量600多包之不實販
      售數量登載於其業務上所作成之估價單文書（其上並有「
      付現」、「付清」、「完」等字樣之記載，實為具有收據
      作用之買賣事實憑證）共計多張，足以生損害於該文書作
      為飼料買賣事實憑證之信用性。辛○○取得上述內容不實
      之估價單後，並由申○○同時提出不實之切結書，其上記
      載：相關證明文件均證明屬實，如有不實及欺瞞，願負一
      切法律責任等語，連同上述不實之估價單一起提出。
（六）未○○養殖斑節蝦之密度實際上至多約僅1公頃100萬尾，
      卻在切結書上填載：放養面積為1公頃，但放養數量卻達2
      ,089,800 尾之不實放養數量，並同時在切結書上不實敘
      明：「以上証明全屬事實」以及「如有不實及欺瞞，願負
      一切法律責任。」等字樣，亦如上所述，接續二度提出於
      苗栗縣政府，以此詐術，欲使苗栗縣政府承辦人員陷於錯
      誤，誤信上述切結書上所記載者為實際之放養數量，藉以
      換算較高之不實養殖密度，並進而獲得中工處交付較高之
      補償救濟金。惟最後因檢調單位介入調查，苗栗縣政府因
      而未就上述資料審查研處，連帶中工處亦無法發放補償救
      濟金，申○○與辛○○、未○○所施用之上述詐術，也因
      此無法得逞而未遂。
伍、案經臺灣高等法院臺中分院檢察署查緝黑金行動中心特別偵
    查組檢察官、臺灣苗栗地方法院檢察署檢察官共同指揮法務
    部調查局中部地區機動工作組偵查後起訴。
    理   由
壹、關於證據能力之認定：
一、本案中關於被告以外之人於審判外之警詢陳述，均未經兩造
    於言詞辯論終結前聲明異議，依刑事訴訟法第159條之5第2
    項視為同意作為證據。而本院審酌各該警詢供述之作成時之
    情況，均係在司法警察面前作成，製有警詢筆錄可以為證，
    具有一定之公信力，依同條第1項，得為證據。
二、本案中關於被告以外之人（包括共同被告在內，彼此均為被
    告以外之人）於檢察官訊問時所為之陳述，查無顯有不可信
    之情況，依刑事訴訟法第159條之1第2項，得為證據。
貳、認定犯罪事實所根據的證據及理由：
一、相關背景事實之認定
    犯罪事實欄貳部分及犯罪事實欄參、一部分之事實，除經被
    告等於警詢及檢察官訊問時陳述甚明外，並有證人即苗栗縣
    政府漁業課課長子○○、苗栗縣政府漁業課課員寅○○於偵
    、審中所述處理水產物查估之經過，可憑以認定，還有中工
    處90年11月1日90濱中用字第9005911號函（他字卷第29頁）
    、91年7月18日91濱中用字第9106188號函（見外放扣押物編
    號八-3：公文資料(二)乙冊）、93年8月5日93濱中用字第0930
    005923號函檢附之水產物養殖池照片、業主名冊及地籍圖各
    1份（原審卷(一)第152-158頁及原審法院外放證物存置袋編號
    1 ：地籍圖）可為佐證。
二、丑○○、丙○○、丁○○、申○○、辛○○、未○○等人共
    同於會估時詐欺未遂部分：
（一）證人寅○○、午○○於91年3月7日前往現場查估時，由午
      ○○檢視測試傘網內之蝦子發現有犯罪事實欄參、二、三
      部分所述之異常情形，已經證人寅○○、午○○於原審及
      本院審理中具結證述明確（原審卷(二)第15、174頁及本院
      95年5月5日審判筆錄），並於苗栗縣政府辦理公共工程徵
      收土地之養殖水生物會估報告乙份有詳細清楚之記載，此
      份報告影本亦有乙份附於卷中可憑（他字卷第19、20頁）
      。
（二）查估時測試傘網內之蝦子既經證人午○○檢視結果發現：
      放回原池中無法正常游離，部分甚或有腹面朝上泳肢不動
      直直沉落之情形，則依合理推論，這些蝦子並不可能是正
      常自行游到傘網內。這一點也得到證人即台灣大學生命科
      學系教授辰○○於原審審理中之證實（原審卷(二)第220頁
      ）。陳教授同時並指出：如果照他們所講（即上述查估時
      蝦子之異常情形），這種情況蝦子已經得病（原審卷(二)第
      222頁）。因此，傘網內之蝦子應該是被告丑○○、丙○○、丁○○、申○○、辛○○、未○○等人事先以人為方
      式放置，否則此種得病而活動力不佳的蝦子根本不可能出
      現在測試傘網內，也不可能有其他人無端在查估前，將此
      種蝦子放置於測試傘網內。
（三）被告丑○○、丙○○、丁○○、申○○、辛○○、未○○
      等人事先以人為方式於測試傘網內放置得病而活動力不佳
      的蝦子，當然應該有其特別目的，而不可能為毫無意義的
      行為。另一方面，如果被告6人之養殖池內有足夠數量的
      斑節蝦可以自行正常游到測試傘網內，則其並無必要另外
      再以人為方式將得病而活動力不佳的蝦子放置於測試傘網
      。因此，依照常情推論，被告等人的養殖池內若非沒有斑
      節蝦，就是縱有斑節蝦，其會游入傘網內之數量經換算亦
      無法滿足被告等人所希望中工處補償救濟之金額。所以被
      告等人以人為方式將得病而活動力不佳的斑節蝦放入測試
      傘網內，應是：(1)養殖池內原無斑節蝦，而意在欲使查估
      人員誤信養殖池內有斑節蝦；或者，(2)養殖池雖有斑節蝦
      養殖，但數量較少，而意在欲使查估人員誤信測試傘網內
      均是正常自行游入測試傘網內之斑節蝦，並藉以換算較高
      之不實查估養殖數量，進而獲得中工處交付較高之補償救
      濟金。有上述兩種可能性。由於查估當日的結論是「池塘
      中放養之水生物種別與密度實無法估算」（詳後），並不
      能確定被告等人之養殖池內，確實沒有斑節蝦，故本於罪
      疑有利於被告之認定原則，應認為是上述(2)之情形；也就
      是被告等6人雖有養殖斑節蝦，但欲以人為方式將得病而
      活動力不佳的斑節蝦放入測試傘網內，以不實提高查估數
      量，進而獲得中工處額外交付較高之補償救濟金。也因此
      ，被告等人有不法獲取較高不實救濟金之所有意圖，亦可
      認定。
（四）根據證人辰○○教授所證，在養殖池四周放置測試傘網，
      並在網中投以飼料，接著拉網預估蝦子的產量，也是一種
      測量蝦子數量的方法（原審卷(二)第224頁）。因此以被告
      等人所用之人為方式，事先將活動力不佳的蝦子放入測試
      傘網內，由於此種病蝦不會正常自行游動，勢必增加測試
      傘網內之蝦子數量，如果查估人員一時不察，當然會錯誤
      提高判斷養殖池內的蝦子產量。所以，這足以為一種以少
      充多而為不實訊息表示的詐術行為。被告等人不但已經完
      成此行為，且證人午○○也已經拉網檢測網內的蝦子，故
      可認定被告等人所為已達到詐欺行為之著手階段。
（五）證人午○○檢測測試傘網內之蝦子，發現有上述異常情形
      後，要求再次採樣，但被拒絕，因而於會估報告中做成「
      池塘中放養之水生物種別與密度實無法估算」之結論等情
      ，已於上述會估報告中有詳細記載，並經原審於審理中向
      證人寅○○、午○○確認無誤（原審卷(二)第18、31、185
      頁），被告丑○○、丙○○、丁○○、申○○、辛○○、
      未○○所施用之上述詐術，因此未得逞而未遂之事實，當
      可一併認定。
（六）丑○○、丙○○、丁○○就此部分互有犯意聯絡之事實，
      可以從前述3人共同集資養殖之事實，間接推論得知，且
      被告3人也都在警詢中承認查估當天他們均有在場，參與
      接受查估（他字卷第52、53、76、98、99頁）。又根據被
      告丙○○、丑○○於警詢所述，當日查估結果無法確定時
      ，查估人員曾經要求重測，但被告丙○○、丑○○均予拒
      絕（他字卷第76、99頁），倘3人中有任1人對於施用上述
      詐術一事，事先並無參與也完全不知情，並無畏懼重測之
      理，同時也理當積極要求重測，以順利完成查估，便於領
      取救濟補償，被告丙○○、丑○○竟均同聲一氣拒絕重測
      ，丁○○則是明明當日有在現場，卻於警詢中就拒絕重測
      一事以「我不清楚」之說詞（他字卷第53頁），避重就輕
      ，足認3人事先已有相當默契，而互有犯意聯絡。至於在
      查估前，究竟是3人中推由何人，或者3人分工合作，而為
      上述詐術之施用，由於3人均否認犯行，無法具體認定，
      故以選擇確定之方式於犯罪事實中加以記載，惟此並無礙
      於構成要件事實之確定，在此一併說明。
（七）辛○○、申○○就此部分互有犯意聯絡之事實，可以從前
      述兩人共同管理養殖之事實，間接推論得知，且兩人也都
      在警詢中承認查估當天他們均有在場，參與受查估及證人
      午○○要求重測被拒的過程（他字卷第119、120、366、3
      67頁），倘兩人其中一人對於施用上述詐術一事，事先完
      全不知情，並無畏懼重測之理，同時也理當積極要求重測
      ，以順利完成查估，便於領取救濟補償，兩人竟同聲一氣
      拒絕重測，足認其事先已有相當默契，而互有犯意聯絡無
      誤。至於在查估前，究竟是兩人中推由何人，或者兩人分
      工合作，而為上述詐術之施用，由於兩人均否認犯行，無
      法具體認定，故以選擇確定之方式於犯罪事實中加以記載
      ，惟此並無礙於構成要件事實之確定，在此一併說明。
（八）起訴書雖指被告丑○○、丙○○、丁○○事先放入測試傘
      網內之斑節蝦是向共同被告未○○所購買，並提出補充理
      由書更正起訴事實敘明原先有起訴共同被告未○○幫助詐
      欺之意（原審卷第37、38頁）。被告丑○○亦於警詢中坦
      承：91年3月間查估前，曾向未○○購買數千元斑節成蝦
      供查估，並有扣押帳冊上之記載可以為證（他字卷第101
      頁、外放扣押物編號五-7）。惟查：事先於測試傘網內放
      置斑節蝦，之所以會有以少充多的效果，其原因在於放入
      之斑節蝦已經得病、活動力不強，不易輕易自測試傘網游
      出，始可影響換算推估之結果。如僅單純放入數量不多之
      一般斑節蝦，將因蝦子會自由活動游離，而無法發生效果
      ；如放入數量足夠，使蝦子自由游入，則其對換算推估即
      無以少充多之詐術可言。但依檢察官之舉證，僅能證實被
      告丑○○於查估前有向共同被告未○○購買成蝦，而無法
      進一步認定共同被告未○○直接提供已經得病、活動力不
      強之斑節蝦以供施用詐術之用。故本院於共同被告未○○
      部分，認定未○○並無幫助丑○○等三人詐欺，就該部分
      敘明不另為無罪之諭知（詳見後述），本判決此部分仍認
      定被告丑○○等係以不詳方法取得，附帶一併在此說明。
三、不實資料申報詐欺未遂部分
（一）立法委員劉政鴻於91年8月22日居間主持說明會，會中達
      成結論改由養殖業主填具養殖蝦數量、種類等切結書資料
      ，轉請苗栗縣政府研處，判斷養殖密度及種類等情節，有
      立法委員劉政鴻服務處91年8月24日苗鴻請（霄）字第910
      156J號函影本附於卷中可證（他字卷第8頁）。由於並無
      證據顯示劉政鴻知悉被告等人先前施用詐術或其後開立不
      實估價單、填載不實切結書（詳後）之情事，故應認其並
      不知情。
（二）各養殖業主及其他被告共同提出之不實估價單均來自於共
      同被告巳○○（詳後）。而巳○○係以兼營水產養殖飼料
      販賣為業，已經共同被告巳○○於警詢中供述甚明，故其
      自為從事業務之人無誤（他字卷第188頁）。其開立之估
      價單，自是業務上作成之文書無疑。且其估價單事後均由
      各業主提出供飼料買賣證明之用，實際上具有飼料買賣事
      實之憑證作用。共同被告巳○○未按照事實上飼料之買賣
      情形開具估價單，即係明知不實之事項，登載於其業務上
      作成之文書，並足生損害於其作為飼料買賣憑證文書之信
      用性。
（三）根據該前述立法委員劉政鴻服務處函所載，本件相關養殖
      業主所提出之切結書及估價單等資料，都將經劉政鴻服務
      處轉送苗栗縣政府。再由立法委員劉政鴻服務處91年9月2
      0日苗鴻請（霄）字第910156L號函（他字卷第9頁）、91
      年11月25日苗鴻請（霄）字第910156O號函（見外放扣押
      物八-7：陳情資料），可知包括上述不實估價單在內之養
      殖業主相關切結資料，曾經由立法委員劉政鴻服務處不知
      情之承辦人李元港（其不知情之理由與劉政鴻相同），於
      91年9月20日、91年11月25日接續兩度提出於苗栗縣政府
      而行使。又依照上述說明會結論，苗栗縣政府既是依照養
      殖業主檢送之資料來判斷養殖密度，且飼料購買投擲消耗
      量越高，在通常經驗上也代表養殖數量較多，所以由各養
      殖業主所提出業務上登載不實數量之估價單，自然足以影
      響苗栗縣政府承辦人員依此單據研判養殖密度之正確性。
（四）各養殖業主及其他被告分別共同對於苗栗縣政府行使業務
      上登載不實之估價單，足以影響苗栗縣政府承辦人員依此
      單據研判養殖密度之正確性，已如前述。此外，各養殖業
      主提出之切結書，尚聲明相關証明文件（即包括上述不實
      估價單）証明全屬事實，如有不實及欺瞞願負一切法律責
      任，有各該切結書可憑（外放原審法院證物存置袋，編號
      2：西濱123k+770至125k+430路段養殖物補助申報明細表
      ）。如果查估人員一時不察，當然會錯誤提高判斷養殖池
      內養殖密度，所以此種行使業務上登載不實文書及不實切
      結書之提出行為，當然也是一種以少充多而為不實訊息表
      示的詐術行為。此部份各養殖業主既然已經提出而為行使
      ，使該不實訊息傳達至苗栗縣政府承辦人員，足認其已經
      著手於詐術之施用。又各養殖業主及其他被告分別共同施
      用此詐術行為，當係為不實提高養殖密度，使中工處額外
      交付較多的補償救濟金，故其具有不法所有之意圖，也可
      以認定。
（五）上述不實估價單先後二度提出於苗栗縣政府，但均未經縣
      府承辦人員予以審核：第一次提出後，因相關養殖業者又
      向監察院、調查局陳情，苗栗縣政府因而將相關資料退還
      ，此有中工處91年11月25日91濱中用字第9108731號函可
      證（見扣押物編號八-2：公文資料(一)乙冊），第二次則是
      因為檢調機關介入調查，縣府承辦人員因而未加以審查，
      此亦經證人即苗栗縣政府漁業課課長子○○及證人寅○○
      於原審詳細證述其原委（見原審卷(二)第21、189頁）。並
      經證人子○○、寅○○、卯○、劉武景於本院審理時到庭
      證述明確（見本院95年5月5日審判筆錄）。由此可知，上
      述各養殖業主及所施用之詐術，因此並未得逞而未遂。
（六）證人即臺灣大學生命科學系教授辰○○在原審審理作證時
      指出：斑節蝦之收成產量，以一甲地來講，有3、4公噸算
      不錯，也有達到7、8公噸，但很少（原審卷(二)第222頁；
      按：1甲等於0.96992公頃，約相當於1公頃；1公噸等於10
      00公斤）。因此，每甲地斑節蝦收成產量要達到8000公斤
      ，應該是很少見的情形，更不用說達到每甲地15000公斤
      。但被告己○○切結補償之產量是2甲地，收成32000公斤
      ，相當每甲收成超過16000公斤；被告庚○○切結補償之
      產量是1甲地，收成15000公斤；被告壬○○切結補償之產
      量是1甲地，收成15000公斤，均明顯不實，各有切結書影
      本扣存本案可憑（見原審證物存放袋班編號2證物）。被
      告丑○○、丙○○、丁○○之切結書雖未填載收成重量，
      但其提出之估價單及放養數量，亦為不實，而有以少報多
      之情形（詳後）。以下即再分別說明其等取得不實飼料估
      價單及製作不實切結書提出之相關證據及認定理由：
   1、被告丑○○、丙○○、丁○○3人部分：
    (1)被告丑○○及丙○○對於切結書上所載放養斑節蝦之數量
      有虛報不實及未向巳○○購買斑節蝦飼料，但請巳○○開
      立不實之估價單等情形，已於警詢及檢察官訊問時供述明
      確（他字卷第83-84、102頁）。另被告丑○○對於切結書
      係由其為書寫，並由各該名義人蓋章之事實，亦於檢察官
      訊問時，坦白承認（臺灣高等法院臺中分院檢察署訊問卷
      第9頁背面）。
    (2)被告3人於原審行準備程序時，共同提出答辯狀1份，其上
      明載：「‧‧‧故當時丙○○等3人，在切結書中未據實
      申報，一則因養殖九孔損失慘重補償少，‧‧‧切結書中
      斑節蝦放養尾數及飼料估價單有虛報不實、以少報多‧‧
      ‧」等語（原審卷(一)第70、80、135頁）。顯見被告3人因
      不甘損失，而確有本件犯行。
    (3)共同被告巳○○已於警詢中供陳：在無買賣事實之情形下
      ，由丑○○、丙○○之要求，依照每甲地補償上限8000公
      斤蝦子所需之飼料推算開立不實估價單等語（他字卷第19
      2頁），此與被告丑○○、丙○○之上述自白內容相符。
    (4)此外，還有該不實開立之估價單共計多紙及不實之切結書
      影本均扣存本案可證。
    (5)另需補充說明的是，此部分施用詐術未遂行為，與前述二
      部分之詐欺未遂行為，均係為本工程用地內水產養殖戶之
      補償救濟金而來，可知：被告丑○○、丙○○、丁○○由
      於本工程用地開闢造成損失，亟欲透過此次救濟金發放，
      獲得額外補償，因而一再欲以不實提高查估數量之詐欺方
      法，達到目的，故其前後二次之詐欺未遂行為，應係本於
      接續之犯意為之。後行為僅係承續前行為之犯意及犯意聯
      絡而來，而非另起新的詐欺犯意，此因涉及客觀行為數及
      主觀犯意之認定，一併在此說明。
   2、庚○○、癸○○部分：
    (1)被告癸○○於檢察官訊問時，坦承由其向共同被告巳○○
      請求開立估價單後交給被告乙○○辦理申報事宜（臺灣高
      等法院臺中分院檢察署訊問卷第80頁）。
    (2)共同被告巳○○於警詢中指稱：被告癸○○要求依照丑○○之模式，開立不實估價單交由被告癸○○收執等語（他
      字卷第355 頁），足見被告癸○○自始即有意以不實估價
      單申報補償救濟。
    (3)共同被告胡素雲對於被告乙○○如何指示其填寫切結書及
      連同不實估價單提出於縣政府之過程於檢察官訊問時有明
      確陳述，其中並指出：切結書是由庚○○配偶所蓋章，顯
      見庚○○事先已經知情並有所安排而有犯意聯絡（他字卷
      第233 、234 頁）。
    (4)此外，還有該不實開立之估價單共計多紙及不實之切結書
      影本均扣存本案可證。
   3、被告己○○、戊○○部分：
    (1)被告戊○○於檢察官訊問時坦承：「我所養殖的斑節蝦幾
      乎是沒有收成，祇有偶爾撈個幾斤賣給新埔的新海樓餐廳
      或自行食用」（他字卷第325頁）。
    (2)共同被告胡素雲於檢察官訊問時明確供稱：是被告己○○
      交代她去叫被告巳○○開立不實之飼料收據，被告巳○○
      開好後，再請被告乙○○前往收取交其保管；包括壬○○
      、己○○之切結書在內，都是戊○○請她製作（他字卷第
      233頁、臺灣高等法院臺中分院檢察署訊問卷第88頁）。
    (3)被告己○○於原審審理中尚稱：蝦子是活的，不是死的，
      哪一個人會實在報；當時協調時有說要報多一點等語（原
      審卷(三)第86頁）。
    (4)由上可見，被告己○○自始即知要以被告巳○○所開立之
      不實估價單虛偽申報補償；被告戊○○亦明知養蝦幾無收
      成，還指示共同被告胡素雲填製切結書申報補償，其有犯
      意聯絡亦可認定。
    (5)此外，還有該不實開立之估價單共計多紙及不實之切結書
      影本均扣存本案可證。
   4、被告壬○○、乙○○部分：
    (1)被告乙○○於檢察官訊問時坦承：90年年底才開始養斑節
      蝦，飼養成功率並不高，約在2、3成左右。
    (2)共同被告巳○○於檢察官訊問時明確供稱：當時係乙○○
      主動前來找他希望依照丑○○模式開立幾十萬之估價單，
      他乃應乙○○之要求，依照丑○○模式開立估價單交給乙○○等語（他字卷第354頁）。
    (3)共同被告胡素雲於檢察官訊問時指稱：被告庚○○、己○○、壬○○3 人之切結書均是由她製作。切結書中之放養
      數量是被告乙○○告訴她直接根據估價單之購買數量加總
      （他字卷第233、234頁）。
    (4)由上可知，被告乙○○自始就有意以不實之估價單為據，
      製作不實之切結書，並以此虛偽申報補償。
    (5)被告壬○○坦承被告乙○○僅是其以每月25000元之薪資
      所雇用，如非經被告壬○○授意，被告乙○○根本無必要
      向共同被告巳○○要求開立不實之估價單並指示共同被告
      胡素雲為被告壬○○填寫不實之切結書。被告壬○○在原
      審審理中亦稱：「我請我岳父乙○○僱魚池，我說人家怎
      麼做，就怎麼做」、「我的飼料有誤差，我承認」（原審
      卷第86頁），顯見是由被告壬○○指示被告乙○○依照其
      他被告方式以不實資料申報補償救濟，其有犯意聯絡，當
      可認定。
   5. 被告申○○、辛○○部分：
   (1) 共同被告巳○○已於警詢中供陳如犯罪事實欄肆之二之（
      五）部分之事實，即：其以兼營水產養殖飼料販賣為業，
      及因被告辛○○怕苗栗縣政府農業局漁業課認定飼養的數
      量較少、無法取得較多的補償金，而應其要求，不實開立
      較實際販售數量多出600多包飼料之估價單等情明確（他
      字卷第188、192、193頁）。尤其因被告辛○○要求而開
      立不實估價單部分之事實，並經檢察官將巳○○改以證人
      身分具結證述明確（他字卷第200、201頁，證人結文影本
      另附臺灣苗栗地方法院檢察署92年偵字第2436號卷第87頁
      ）。此外，並有該不實開立之估價單共計多紙扣案，足為
      佐證（見外放扣押物編號八-6：估價單乙冊，部分影本另
      見聲搜卷第51、52頁）。
   (2) 巳○○既然以兼營水產養殖飼料販賣為業，其開立之估價
      單，自是業務上作成之文書無疑。又逐一檢視上述扣案的
      不實估價單，可以發現每張估價單上均有「付現」、「付
      清」或「完」等字樣，可見該估價單並非單純之「估價單
      」而已，實際上具有飼料買賣價金支付憑證之性質，同時
      亦為飼料買賣事實之憑證。而此估價單多張既然在總數量
      上不實多出600多包，自然足生損害於其作為飼料買賣憑
      證文書之信用性。
   (3) 被告申○○對於苗栗縣政府行使共同被告巳○○業務上登
      載不實之估價單，足以影響苗栗縣政府承辦人員依此單據
      研判養殖密度之正確性，已如前述。此外，被告申○○還
      提出切結書，聲明相關証明文件（即包括上述不實估價單
      ）証明全屬事實，如有不實及欺瞞願負一切法律責任，有
      該切結書可憑（外放原審法院證物存置袋，編號2：西濱1
      23k+770至125k+430路段養殖物補助申報明細表，另見聲
      搜卷第50頁）。如果查估人員一時不察，當然會錯誤提高
      判斷養殖池內養殖密度，所以此種行使業務上登載不實文
      書及不實切結書之提出行為，當然也是一種以少充多而為
      不實訊息表示的詐術行為。此部份被告申○○既然已經提
      出而為行使，使該不實訊息傳達至苗栗縣政府承辦人員，
      足認其已經著手於詐術之施用。又被告申○○施用此詐術
      行為，當係為不實提高養殖密度，使中工處額外交付較多
      的補償救濟金，故其具有不法所有之意圖，也可以認定。
   (4) 被告辛○○、申○○就此部分亦互有犯意聯絡之事實，除
      也可以從前述兩人共同管理養殖之事實，間接推論得知外
      ，兩人均在原審審理中陳述關於請共同被告巳○○開立估
      價單的原因，彼此間之供述亦相一致（原審卷(二)第235、2
      36頁），表示兩人對於請共同被告巳○○開立估價單一事
      都十分清楚。而共同被告巳○○指證被告辛○○要求其提
      高數量不實開立，已如前述，被告申○○又承認苗栗縣政
      府中有關其部分之本件相關資料，是他所提供（原審卷第
      231頁），則被告申○○、辛○○及共同被告巳○○就此
      業務上登載不實文書及其後提出行使之詐欺未遂行為，應
      確有犯意聯絡。
   (5) 此部分施用詐術未遂行為，與前述二部分之詐欺未遂行為
      ，均係為本工程用地內水產養殖戶之補償救濟金而來，可
      知：被告申○○、辛○○由於本工程用地開闢造成損失，
      亟欲透過此次救濟金發放，獲得額外補償，因而一再欲以
      不實提高查估數量之詐欺方法，達到目的，故其前後二次
      之詐欺未遂行為，應係本於接續之犯意為之。後行為僅係
      承續前行為之犯意及犯意聯絡而來，而非另起新的詐欺犯
      意，此因涉及客觀行為數及主觀犯意之認定，一併在此說
      明。
   6. 被告未○○部分：
    (1)被告未○○自己曾於警詢中供稱，他所養殖斑節蝦的密度
      是1公頃100萬尾。依證人即台灣大學生命科學系教授辰○○於原審所證，這樣的養殖密度已經算是很好，如以通霄
      地區來說，可以說不大可能（原審卷(二)第224頁）。故依
      罪疑有利於被告之原則，可以認定被告未○○養殖斑節蝦
      之密度實際上至多約僅1公頃100萬尾。
    (2)然而，依照證人寅○○所提供被告未○○當時檢送至苗栗
      縣政府之切結書卻記載「三、放養面積：1公頃」、「五
      、放養數量：2,089,200尾」，並同時記載「以上証明全
      屬實，如有不實及欺瞞願負一切法律責任」等字樣（外放
      原審法院證物存置袋，編號2：西濱123k+770至125k+430
      路段養殖物補助申報明細表，另見聲搜字第1號卷第75頁
      ）。對照上述本院認定被告未○○實際上養殖之密度，顯
      然其為一種以少充多而為不實訊息表示的詐術行為，欲使
      苗栗縣政府承辦人員陷於錯誤，誤信上述切結書上所記載
      者為實際之放養數量，藉以換算較高之不實養殖密度，並
      進而獲得中工處交付較高之補償救濟金。故其具有不法所
      有之意圖，亦當可認定。又此部份被告未○○既然已經提
      出於苗栗縣政府，足認其已經著手而為施用詐術行為。
   (3) 至於被告未○○該部分犯行中，有關經立法委員劉政鴻服
      務處不知情之承辦人李元港前後兩次提出於苗栗縣政府、
      、檢調機關介入調查未能得逞而未遂、與前次詐欺未遂行
      為間之關係等情節，均與上述被告丑○○、丙○○、丁○○及申○○、辛○○部分相同，於此不再贅述。
、對於被告之辯解不採納之理由
    被告等均辯稱：真正有養蝦，並不是沒有養蝦；對於飼料估
    價單之不實開立不知情；切結書上之數量僅供參考，多寫一
    點，到時候中工處會刪減；證人寅○○因心存偏見而有誤判
    ；以估價單申報是協調會的結論，當時是立委劉政鴻告訴他
    們要多寫一點，才來協調補償費。或辯稱：斑節蝦是夜行性
    動物，早上都在睡覺，所以白天受檢測時，才會有活動力不
    佳的現象，病蝦會傳染，被告不可能不怕傳染而把病蝦放入
    養殖池內受檢測；證人午○○只有學理之研究，並無養殖斑
    節蝦之經驗，其證言不足採信等語。被告未○○並辯稱，其
    申報養殖斑節蝦之面積有2.58公頃云云。惟查：
一、本院前述認定之犯罪事實，本非認定被告未養殖斑節蝦卻虛
    偽申報補償救濟，而是認定被告等人以不實之資料、收成數
    量申報補償（即以少報多）。故被告所辯確有養蝦等情，並
    不能為其有利之認定。
二、被告等除未○○外，其等如何有犯意聯絡，及其等如何為行
    為分工，本院均於前述認定犯罪事實所憑之證據及理由中有
    明確敘述，並根據其共同犯罪之情形，分組逐一說明（見本
    判決理由貳之二及三項下各點說明），被告中有辯解其不知
    情者，均為卸責之詞，不足採信。
三、被告中有辯解：切結書之數量僅具參考性質等情，然而其等
    切結書中均有「以上證明全屬事實，如有不實及欺瞞願負一
    切法律責任」等字樣之記載，顯非僅具參考性質，而是明確
    事實之申報。其當時既聲明切結書中申報之資料一切屬實，
    如有不實及欺瞞願負一切法律責任，現經查明其等申報資料
    確有不實，又豈能以僅有參考性質置辯？
四、證人寅○○與被告等人均查無仇隙，實無反於事實拒絕查核
    補償數量種類之理。反之，被告等人如確有申報不實之情形
    ，證人寅○○本於職責所在，理應予以按實查核，怎能反指
    其心存偏見。更何況，證人寅○○在原審及本院審理中作證
    時，已詳細說明其如何認定本件被告等人申報之養殖情形有
    異常情形，及其認定根據，實難認有無端阻礙被告等人申請
    補償救濟或有何誤判之情形。
五、至於被告己○○所辯以估價單等切結書資料申報補償，是協
    調會結論，確有立法委員劉政鴻服務處91年8 月24日苗鴻請
    （霄）字第910156J 號函附在卷中可憑，但仔細閱覽該函件
    ，並無指示各養殖業主得以少報多或為不實之申報，之後才
    加以協調補償費。如立法委員劉政鴻確有事先指示各該養殖
    業主以少報多或為不實之申報，則為劉政鴻另涉教唆罪嫌之
    問題，於被告等人之刑責，亦不生影響。
六、對於斑節蝦是夜行性動物，白天活動力不佳的辯解，證人午
    ○○於原審作證時指出：就算斑節蝦是夜行性動物，早上抓
    起來也會動（原審卷(二)第187頁）；證人辰○○則證稱：斑
    節蝦白天也是會動，在體重6公克以前，白天都會出來覓食
    等語。而證人午○○畢業於海洋大學水產養殖研究所、高考
    及格後分發至行政院農業委員會水產試驗所鹿港分所擔任助
    理（原審卷(二)第174頁）；證人辰○○則是英國利物浦大學
    博士，專長為污水生物學、水產養殖學、魚池環境學、外來
    種防治，同時還是世界華人蝦類養殖研討會的主席及榮譽主
    席，目前還被世界養殖學會敦聘為亞洲召集人（原審卷(一)第
    107頁、卷(二)第215頁），足認兩人證言的可信性很高，又查
    無兩人與被告等人有何冤仇或利害關係，故在證言的公正性
    上也沒有疑慮，被告的上述辯解，既與兩人的證詞不符，當
    以兩位證人所述較為可信，被告所辯則應是卸責之詞。且由
    被告等人於審理中仍然矢口主張前述測試傘網中有問題的斑
    節蝦，只是因為白天所以活動力不佳，更可以証明被告等人
    就是要以人為方式置入測試傘網中的病蝦，混充自行游入的
    正常蝦子，其有詐欺的故意，就更為明顯。另外，關於被告
    辛○○所辯：不清楚共同被告巳○○開立數量較多之不實估
    價單一節，與其於警詢中稱估價單均為買賣當時當場開立，
    從未要求開立任何不實估價單之陳述（他字卷第124、125頁
    ），前後顯有不符，且共同被告巳○○若非確有其事，又有
    何必要如此陳述而自陷於罪？足認被告辛○○所辯，也是卸
    責之詞。
七、本院基於罪疑有利於被告之事實認定原則，亦認定被告等人
    確實有養殖斑節蝦，然而本案原來因養殖業者無合法使用權
    ，依行政院90年8月1日台90交字第041383號函示，並不同意
    本案救濟金發放原則，此有中工處90年11月1日90濱中用字
    第9005911號函可證（他字卷第29頁），故本案並非當然適
    用苗栗縣政府所公告之辦理徵收土地農林作物及水產養殖物
    、畜禽補償遷移費查估基準（見外放扣押物編號八-9：苗栗
    縣89年度查估基準乙冊）。因此後來經協調同意予以發給救
    濟金時，水產物遷移救濟金係按「查定金額」發放；再經協
    調後，其查估方法則係由養殖業主填具養殖數量、種類等切
    結資料，轉請苗栗縣政府研處，此亦分別有立法委員劉政鴻
    服務處91年1月5日苗鴻請（霄）字第910006號函、91年8月2
    4日苗鴻請（霄）字第910156J號函（他字卷第8、23頁）。
    如此一來，查估數量當然有可能影響「查定金額」，且由於
    此種補償救濟並非法規之強行規定，僅是為達到特定行政目
    的之救濟補償（非徵收補償），如何加以補償救濟，行政機
    關本有較大的裁量範圍（屬於給付行政之範疇），因而正確
    的數量查估當為妥適裁量救濟補償的重要基礎。被告等人施
    用詐術方法，使查估人員因而可能陷於錯誤，而不實提高查
    估數量，雖未得逞，然其構成詐欺未遂，實無疑問。不發生
    因非補償實際養殖數量之損失，即不構成詐欺未遂的問題。
    證人辰○○雖然確實曾於原審審理中證述斑節蝦在不同養殖
    池中移池，如超過3小時，大概都會死掉等情（原審卷第224
    頁）。然而，本院所認定之犯罪事實既然是被告等人於證人
    寅○○、午○○查估前之某時，將已經得病、活動力不佳之
    斑節蝦，以人為方式置入測試傘網內，此與上述證人辰○○
    所證即無矛盾之處。換言之，被告等人仍可在查估前之3小
    時內，為本件詐欺犯行，自難以此證言做有利被告等人之認
    定。
八、測試傘網中斑節蝦的活動情形，已經證人午○○於會估報告
    中詳細記載（他字卷第18頁），並經提示於證人辰○○教授
    ，經其判斷為「這種情況，蝦子已經得病」（原審卷(二)第22
    2頁）。而證人辰○○教授亦指出此種情形之蝦子，並不可
    能正常地游到測試傘網（原審卷(二)第220頁）。因此，測試
    傘網中得病、活動力不佳的斑節蝦可以確定是以人為方式置
    入，已詳述如前。至於被告等人為何甘冒使其他池中蝦子亦
    遭傳染得病的危險，放入此等得病、活動力不佳的斑節蝦，
    可能自有其利害上的考量，實難無視於上述各項明確的客觀
    證據，而謂「被告不可能故意買得病蝦放入測試傘網內」。
    又依被告未○○所提出檢送至苗栗縣政府之切結書之記載，
    其放養面積為1公頃，放養數量為2,089,200尾，有該切結書
    附卷可稽（見聲搜字第1號卷第75頁），被告未○○所辯其
    申報放養斑節蝦之面積為2.58公頃云云，亦非可採。綜上所
    述，足見被告等所辯，均無非飾卸之詞，不足採信。本件事
    證至臻明確，被告等犯行，均堪認定。
肆、論罪科刑之理由
一、被告等所為均係犯刑法第216條、第215條之行使業務上登載
    不實文書罪及第339條第3項、第1項之詐欺未遂罪。各被告
    分別共同與共同被告巳○○共同所為低度之業務上登載不實
    罪，應為較高度之行使業務上登載不實文書罪所吸收，不另
    論罪（最高法院22年上字第564號判例參照）。
二、被告丑○○、丙○○、丁○○就會估時之詐欺未遂行為，有
    犯意聯絡及行為分擔，為共同正犯。又被告丑○○、丙○○
    、丁○○、共同被告巳○○彼此間、被告庚○○、癸○○、
    乙○○、共同被告胡素雲、巳○○彼此間、被告己○○、戊○○、乙○○、共同被告胡素雲、巳○○彼此間、被告壬○○、乙○○、共同被告胡素雲、巳○○彼此間，就行使業務
    上登載不實文書及其詐欺未遂行為，均有犯意聯絡及行為分
    擔，其詳細情形及認定理由，已如前述。各均為刑法第28條
    所規定之共同正犯。又被告申○○、辛○○彼此間就全部的
    行為均有犯意聯絡及行為分擔，其詳細情形及認定理由，已
    如前述，兩人為刑法第28條所規定之共同正犯。又兩人就行
    使業務上登載不實文書行為及第2次的詐欺未遂行為與共同
    被告巳○○間有犯意聯絡及部分行為分擔，就此部分，也屬
    於刑法第28條所規定之共同正犯。
三、被告丑○○、丙○○、丁○○及申○○、辛○○、未○○前
    後2次之詐欺未遂行為，均係因本案中工處發放補償救濟金
    而來，不應予以個別獨立評價，前後應僅具有一個詐欺故意
    ，2次行為間應屬接續關係，前有詳細說明，應認為僅成立
    一個詐欺未遂罪。
四、被告等行使業務上登載不實文書，意在以詐術使中工處交付
    較高的補償救濟金，其所犯行使業務上登載不實文書罪為所
    犯詐欺未遂罪的方法行為，應依刑法第55條，從較重的詐欺
    未遂罪處斷。
五、檢察官起訴書所載犯罪事實中，有與前述犯罪事實欄有不盡
    相同之處，應由本院加以補充更正，其依據均已在前述認定
    犯罪事實所根據的證據及理由處加以說明。尤其關於以不實
    單據、切結書詐欺未遂部分之犯行，起訴書僅泛稱：委請知
    情之蝦飼料販賣業者巳○○開立與實際數量不符之斑節蝦飼
    料估價單；數量、種類、放養面積之切結書亦屬不實等語（
    見起訴書第6頁），其究竟如何不實，及由何人分工請求開
    立等各節，均應由本院加以具體明確補充認定如犯罪事實欄
    所示，在此附帶說明。
六、被告等將不實之佑價單、切結書等資料，經由立法委員劉政
    鴻服務處不知情之承辦人李元港接續兩度提出於苗栗縣政府
    而行使，均為間接正犯。
七、被告等所為之詐欺行為，因證人午○○、寅○○未陷於錯誤
    ，中工處亦因而未發放補償救濟金，而未得逞，尚屬未遂，
    故依刑法第26條前段規定，減輕其刑。
八、被告丑○○、丙○○有如犯罪事實欄所載之前科犯行及執行
    情形，有臺灣高等法院被告全國前案紀錄可憑，其於有期徒
    刑執行完畢後5年內，又為本件犯行，為累犯，應依刑法第
    47條加重其刑。
九、原審以被告等犯行明確，予以論科，固非無見。惟查被告等
    均為間接正犯，原判決疏未予以論列，尚有未洽。又被告等
    所犯刑法第339條第3項第1項之詐欺未遂罪及同法第216條、
    215條之行使業務上登載不實文書罪，其法定刑之罰金刑部
    分，均應依罰金罰鍰提高標準條例第1條前段之規定予以提
    高，原判決疏未適用上開條文之規定提高其罰金刑之額度，
    亦有未合。被告等上訴意旨，否認犯罪，及檢察官上訴意旨
    ，指摘原判決量刑過輕，雖均無足取，惟原判決既有可議，
    即屬無可維持，應由本院將原判決撤銷改判。爰審酌本工程
    用地內之水產物養殖池，原非有合法使用權限，中工處為便
    利施工，基於行政目的，發放補償救濟金，已屬法外施恩，
    被告等竟不知足，不思誠實接受查估，竟施用詐術，圖求獲
    得不法較高之救濟金，嚴重危害國家給付行政之公平性，殊
    不值取，所幸因證人寅○○、午○○等公務員，保持警覺，
    勇於任事，被告等人所施用之詐術，終未能得逞，避免國庫
    及納稅人無謂損失，被告等人因而亦未獲得任何不法利益，
    及被告等之品行、智識程度、犯罪之動機、目的、手段、犯
    罪所生之危害及犯罪後之態度等一切情狀，分別量處如主文
    第二、三、四項所示之刑，並就被告丁○○、庚○○、癸○○、戊○○、乙○○、己○○、壬○○、辛○○、申○○、
    未○○部分，諭知易科罰金之折算標準。
伍、不另為無罪之諭知部分：
一、公訴意旨另以：
    除被告丑○○、丙○○、丁○○以外之被告庚○○、戊○○
    、己○○、乙○○、壬○○（癸○○不在此起訴範圍，可見
    起訴書第12頁倒數第1行至第13頁第1-3行之論述），亦均意
    圖為自己不法之所有，先於91年3月7日前某時，以預先向有
    幫助詐欺犯意之未○○，訂購斑節成蝦置入渠等養殖池內之
    測試傘網內（面積約一平方公尺，其測試方式為預先置入飼
    料於傘網上，再將測試傘網放入池中一段時間後，由檢驗員
    取出測試傘網檢驗其中之水產物數量，藉以推估池中放養之
    水生物種類、密度，乘以面積即得該水產物之數量），試圖
    影響查估人員寅○○、午○○於91年3月7日對養殖池中水產
    物之種類及數量之查估，以提高中工處委託苗栗縣政府查估
    所欲核撥之水產物遷移補償救濟金，後因寅○○質疑各業主
    養殖池中斑節蝦來源，及水試所於現場對各該養殖業主池中
    日本斑節蝦檢驗報告出爐，致使苗栗縣政府未能完成查估報
    告而延宕遷移補償救濟金之發放。因認被告庚○○等此部分
    亦涉犯刑法第339條第3項、第1項之詐欺未遂罪。惟查：
（一）依行政院農業委員會水產試驗所鹿港分所所提之苗栗縣政
      府辦理公共工程徵收土地之養殖水生物會估報告所示91年
      3月7日查估結果，其中養殖業主即被告己○○、壬○○、
      庚○○等3人之所養殖斑節蝦之採樣情況，並未有如前述
      丑○○等人之斑節蝦有「放回原池時無法正常游離，部分
      甚至腹面朝上泳肢不動直直沈降的情形」，至多僅有「傘
      網內蝦子活動力弱」之記載（他字卷第19頁），至於所謂
      蝦子活動力弱之程度如何，是否弱到無法正常游離測試傘
      網，及其為何活動力弱之原因，均無詳細記載。
（二）既然被告己○○、壬○○、庚○○等3人之斑節蝦活動力
      弱之程度，無法辨明，即不能合理排除測試傘網內之蝦子
      是自行游入。證人即台大教授辰○○於原審作證時即說明
      ：蝦子雖然得病，但是如蝦子身體呈現藍白色，還是會進
      到傘網內，如蝦子顏色還正常，則可以進入傘網內（原審
      (二)卷第220頁）。
（三）事先於測試傘網內放置斑節蝦，必須是放置已經得病、活
      動力不強之斑節蝦才會有以少充多的效果，否則如放置一
      般成蝦，在正常狀況下，蝦子可以自由游離，根本不會發
      生測試傘網內密度高於池內實際密度之情形，當然也無從
      影響推估結果。所以如果不能確認測試傘網內之蝦子是得
      病、活動力不佳而無法正常游入之蝦子，即無法推論測試
      傘網內之蝦子是養殖業主所事先置放。而且，在此種情形
      下，養殖業主沒有理由事先於測試傘網內放置成蝦，因為
      放置後，成蝦有可能就自行游離，而毫無效果。各養殖業
      主及其他共同被告縱有相反之供述，其亦難謂為詐術之施
      用，蓋此時成蝦既有可能正常游離或游入，由測試傘網推
      估池內數量即無不實可言。此與會估報告中有明載蝦子「
      無法正常游離」之情形，當然於認定事實上會有所不同。
      換言之，上述會估報告中既未指明被告己○○、壬○○、
      庚○○池內測試傘網中之蝦子有「無法正常游離」之情形
      ，起訴意旨逕認其為詐術施用，即嫌速斷。
   (四) 此部分檢察官之起訴事實，既屬不能證明，而檢察官又以
      該部分與前述本院判決有罪部分為事實上一罪為起訴，故
      不另為無罪之諭知。
二、公訴檢察官另於審理中提出補充理由，更正補充被告未○○
    部分之公訴犯罪事實，大致如下（原審卷(二)第37、38頁）：
（一）未○○基於幫助詐欺之故意，販賣斑節成蝦給丑○○等本
      工程用地內之養殖業者，由他們將買來的斑節成蝦，放入
      測試傘網內，以供91年3月7日之查估，幫助其他養殖業者
      而為前述有罪部分之詐欺未遂犯行。
（二）未○○為增加養殖物補償金額，於90年7月間，挖除所承
      租養殖池之路堤，以擴大可申請補償之養殖池面積，但最
      後仍未得逞而未遂。
本院查：
（一）被告未○○固然在原審準備程序中確認案件重要爭點時供
      陳：對於其他養殖業者有向他購買蝦子不爭執（原審卷(一)
      第191頁），但其自始自終都沒有承認：賣蝦子給其他養
      殖業者的時候，就知道販售的蝦子是要放在測試傘網中詐
      騙苗栗縣政府查估人員的重要構成要件事實，因而公訴檢
      察官原在93年7月7日準備程序中表示：起訴事實中所載本
      案中養殖業者向未○○訂購斑節成蝦，是有起訴被告未○○幫助詐欺未遂之意，此部份事實將再以補充理由書補充
      （因起訴書未予明確說明，故由公訴檢察官補充，原審卷
      (一)第146頁），但於93年8月6日準備程序中已改稱：經與
      偵查檢察官研究結果，被告未○○為不知情，故該部分無
      起訴幫助詐欺之意（原審卷(二)第174頁）。乃之後又改變
      見解，就此部分表示保留（原審卷(二)第195頁），而於審
      理中提出上述補充理由書主張被告未○○有幫助詐欺之犯
      行。惟檢察官並未就此指出有何證據可以証明被告未○○
      知悉出售之蝦子，是要用以詐騙苗栗縣政府的查估人員，
      且部分養殖業者如被告辛○○亦供稱：向被告未○○買蝦
      是為了要食用，而不是要放到測試傘網（原審卷(一)第112
      頁），更何況，各養殖業者要取得本案中已經得病、活動
      力不佳之斑節蝦，應非僅有向被告未○○購買一途，自難
      遽予認定被告未○○有檢察官所指之幫助詐欺犯行。
（二）於補償查估前，將路堤挖除以增加養殖池面積，企圖提高
      補償，固然行為可議，但挖除路堤後，養殖池面積本來在
      事實上就確實會增加養殖池面積，如此如何能說是詐術的
      施用？因而原審在準備程序中特別就此向公訴檢察官確認
      其所稱「挖掉堤防」與本案之關聯性時，公訴檢察官原表
      示：「魚塭會擴大，量會增加，目前只能用來佐證詐欺的
      意圖，還不能算是詐術的手法」等語（原審卷(一)第180頁
      ）。乃之後又改變見解，而於審理中提出上述補充理由書
      將此部份記載為犯罪事實之一部分。惟檢察官並未就此敘
      明，其何以構成詐術之施用？而依上所述，挖除路堤增加
      養殖池面積，根本不能認為是施用詐術。故此部份，自難
      認定有何詐欺未遂犯行。
（三）前兩部分檢察官所指之事實，雖然不能証明被告犯罪，但
      公訴檢察官既以其與前述本院判決有罪部分，為連續犯之
      裁判上一罪而更正補充犯罪事實，自應不另為無罪之諭知
      。
據上論斷，應依刑事訴訟法第369條第1項前段、第364條、第299
條第1項前段，刑法第28條、第216條、第215條、第339條第3項
、第1項、第55條、第47條、第26條前段、第41條第1項前段，罰
金罰鍰提高標準條例第1條前段、第2條，判決如主文。
本案經檢察官甲○○到庭執行職務。
中    華    民    國    95    年    6    月    23     日
            刑事第二庭  審判長法  官  李  璋  鵬
                              法  官  蕭  錦  鍾
                              法  官  胡  森  田
上列正本證明與原本無異。
不得上訴。
                              書記官  陳  三  軫
中    華    民    國    95    年    6    月    26     日
                                                      Ａ


司法院資訊處製作；財團法人民間司法改革基金會備份。
